臺灣高等法院民事判決　　　　　　　100年度勞上易字第107號
上　訴　人　有勝水泥製品股份有限公司
法定代理人　邵立業
訴訟代理人　魏釷沛律師
複　代理人　陳宏瑄律師
被　上訴人　李聰潭
　　　　　　潘貴琴
共　　　同
訴訟代理人　洪榮彬律師
複　代理人　徐宏澤律師
上列當事人間請求侵權行為損害賠償事件，上訴人對於中華民國
100年6月23日臺灣桃園地方法院99年度勞訴字第100號第一審判
決提起上訴，本院於100年12月13日言詞辯論終結，判決如下：
    主      文
上訴駁回。
第二審訴訟費用由上訴人負擔。
    事實及理由
一、被上訴人起訴主張：被上訴人李聰潭、潘貴琴之子李鎮丞，
    自民國99年8月16日起即受僱於上訴人。詎上訴人未依勞工
    保險條例之規定於李鎮丞到職當日為其投保勞工保險，迄李
    鎮丞99年8月30日死亡時，仍未加保，致被上訴人未能請領
    勞保喪葬津貼及遺屬津貼。李鎮丞死亡前6個月之平均月投
    保薪資為新臺幣（下同）3萬3,883元，參加保險年資合計已
    滿2年，被上訴人因未能請領勞保喪葬津貼5個月及遺屬津貼
    30個月，合計受有35個月投保薪資之損失，其中李鎮丞之喪
    葬費係由被上訴人李聰潭支出，而被上訴人李聰潭及潘貴琴
    之受領遺屬津貼為同一順序，此部分各得請求2分之1。被上
    訴人李聰潭所受損失為67萬7,660元（計算式：33,883元×3
    0月÷2＋33,883元×5月＝677,660元）、被上訴人潘貴琴所
    受損失為50萬8,245元（計算式：33,883元×30月÷2＝508,
    245元）。爰依侵權行為之法律關係，聲明求為判命上訴人
    應給付被上訴人李聰潭67萬7,660元、被上訴人潘貴琴50萬8
    ,245元，及均自起訴狀繕本送達之翌日起至清償日止，按週
    年利率5%計算之利息，並均陳明願供擔保，請准宣告假執行
    。
二、上訴人則以：李鎮丞於99年8月16日到職時，伊多次囑李鎮
    丞提供身分證影本憑以辦理投保勞工保險，李鎮丞均未提供
    ，就損害之發生，與有過失。嗣因李鎮丞精神狀況不佳，且
    在工地與他人發生爭執、施暴，伊於99年8月27日通知李鎮
    丞及其工班毋庸到職，李鎮丞即未再到職，兩造間之勞動契
    約業已合意終止。李鎮丞於99年8月30日死亡時，伊與李鎮
    丞間並無僱傭關係存在，被上訴人無權請領喪葬津貼及遺屬
    津貼等語，資為抗辯。
三、原審判決上訴人應給付被上訴人李聰潭67萬7,660元、被上
    訴人潘貴琴50萬8,245元，及均自100年3月9日起至清償日止
    ，按週年利率5%計算之利息。上訴人不服，提起上訴，除補
    稱：(一)伊與李鎮丞間並無僱傭關係存在，伊於原審自認與李
    鎮丞間有僱傭關係存在，與事實不符，應予撤銷該自認。(二)
    由相驗屍體證明書所載李鎮丞係「燒碳自殺，與工作壓力有
    關」，可間接證明李鎮丞於99年8月27日遭伊解雇。(三)被上
    訴人係李鎮丞之雙親，雖有期待利益，惟非勞工保險條例所
    保護之對象及適用範圍。(四)勞工保險條例就被保險人自殺勞
    工保險局是否仍須就該死亡給付理賠並無明文，應適用保險
    法第109條第1項規定，不負理賠責任，被上訴人即未受有損
    害等語，並上訴聲明：(一)原判決廢棄。(二)被上訴人在第一審
    之訴及假執行之聲請均駁回。被上訴人則答辯聲明：上訴駁
    回。
四、兩造不爭執之事項（本院卷第11-12頁、20頁背面）：
  (一)被上訴人李聰潭、潘貴琴為李鎮丞之父、母，有戶籍謄本可
    稽（原審卷第6、7頁）。
  (二)上訴人未為李鎮丞投保勞工保險，有李鎮丞之勞工保險被保
    險人投保資料表（明細）可參（原審卷第12-13頁）。
  (三)李鎮丞於99年8月30日上午10時許，經人發現死亡倒臥在新
    北市○○區○○路47巷42號住處浴室，有臺灣板橋地方法院
    檢察署相驗屍體證明書可憑（原審卷第8頁）。
  (四)上訴人因未於李鎮丞到職日為其投保勞工保險及提繳勞工退
    休金，經勞工保險局認定李鎮丞死亡前6個月之平均薪資為3
    萬3,883元、參加保險年資合計3年109日，有李鎮丞之勞工
    保險被保險人投保資料表可考（原審卷第14頁）。
五、兩造爭執之事項：
  (一)李鎮丞於99年8月30日死亡前，與上訴人間是否有僱傭關係
    存在？
  (二)如李鎮丞死亡前與上訴人間仍有僱傭關係存在，則李鎮丞未
    提供相關投保資料予上訴人供辦理投保勞工保險，上訴人是
    否應對被上訴人負損害賠償責任？上訴人得否主張因李鎮丞
    未提供相關投保資料而與有過失？
六、本院得心證之理由：
  (一)李鎮丞於99年8月30日死亡前，與上訴人間是否有僱傭關係
    存在？
    (1)被上訴人主張李鎮丞於99年8月30日死亡前，與上訴人間
      有僱傭關係存在乙節，業據上訴人先行聲請訊問（嗣被上
      訴人亦聲請為相同之證據調查）之證人即李鎮丞之領班陳
      萬益結證：「（問：李鎮丞過世當日有無打電話去問李鎮
      丞當日為何未工作？）我有打，沒有找到人，他也沒有跟
      我請假，他也沒有告訴我他要來或是不要來。（問：每日
      上工點工時，有無計算一天要多少工人來工作？）每天工
      作就是這麼多人，都會計入李鎮丞，有到班才有算錢。（
      問：沒有到工不會算錢，但是否仍算是你們的工人？）是
      。（問：李鎮丞過世前，有人告訴他叫他不要來了，你有
      無印象有此事？）沒有這件事。（問：李鎮丞有無與人打
      架，公司請你不要再僱用他？）25、26日的其中一天，李
      鎮丞有與挖土機司機吵架…那天的情況老闆（即上訴人公
      司法定代理人邵立業，下同）隔天有問我，但他並沒有跟
      我說什麼，只有問我什麼情形而已。老闆他有告訴我李鎮
      丞在車上不知道做什麼，要我注意。（問：注意是指何意
      ？）吵架之前好幾天老闆就有告訴我要注意李鎮丞，就是
      要我留意李鎮丞的行為。（問：是否李鎮丞到班第三日就
      有精神怪怪的情況，〈邵立業〉請證人轉達李鎮丞看完醫
      生再上班？）（邵立業）有問我，我也有告訴他李鎮丞確
      實神經衰弱的情形，但其並沒有告訴我轉達（李鎮丞）看
      好醫生再上班一事。李鎮丞有告訴我他白天都睡不著，當
      時都做夜班。（問：8月27日李鎮丞是否與挖土機司機亦
      有衝突，司機跑掉，〈邵立業〉是否有告訴你不要再帶這
      個人來了？）是吵完架之後（邵立業）問我什麼情況，有
      沒有說過不要再（帶）這個人這件事我記不清楚了。我有
      告訴過李鎮丞，在工地不要這樣，但是並沒有告訴他老闆
      請他不要來…這一件是因為老闆沒有跟我講，我沒有印象
      老闆有叫李鎮丞不要來了」等語（原審卷第47頁背面-49
      頁）。證人陳萬益既證述上訴人之法定代理人迄99年8月3
      0日李鎮丞死亡前，未曾囑其向李鎮丞轉達表示終止與李
      鎮丞間之勞動契約，堪信被上訴人所為李鎮丞於死亡前與
      上訴人間有僱傭關係存在之主張為真實。上訴人抗辯其與
      李鎮丞間並無僱傭關係存在云云，委無足取。
    (2)上訴人雖抗辯其已於99年8月27日終止與李鎮丞間之勞動
      契約云云，並舉證人即與李鎮丞發生衝突之挖土機司機王
      銘誌為證，惟查，證人王銘誌就此部分之證述，均係聽聞
      上訴人法定代理人之單方陳述，而非親聞上訴人法定代理
      人對陳萬益或李鎮丞為明確表示（原審卷第50頁及背面）
      ，且由證人王銘誌所證述於其返回工地後，陳萬益之工班
      均已停工等語（原審卷第50頁），實難資為上訴人已向陳
      萬益或李鎮丞為終止勞動契約之佐證。另證人即前受雇於
      上訴人擔任會計之呂敏慧亦僅證述「老闆有說叫陳萬益轉
      達他（即李鎮丞）不要再來了。…陳（萬益）表示說好，
      隔天下了幾天雨就休息沒有施工，後來陳萬益就打電話來
      說這個人已死亡…打架之後隔天老闆在報表上註明他曠職
      ，問陳萬益，陳（萬益）也說他沒有來找不到他（即李鎮
      丞），老闆當時就跟陳（萬益）說找不到就算了，不要再
      讓他來」等語（原審卷第68頁及背面），然就李鎮丞是否
      已收受上訴人所為終止勞動契約之意思表示部分，則尚未
      明。再者，由上訴人法定代理人在報表上註明李鎮丞係「
      曠職」之舉，及證人呂敏慧所證述曾多次向陳萬益及李鎮
      丞催補李鎮丞之勞工保險投保資料，迄李鎮丞死亡前仍持
      續催補中等語（原審卷第69頁），益徵縱上訴人法定代理
      人曾向陳萬益為轉達李鎮丞無庸再上工之意思表示，亦不
      足使陳萬益知悉上訴人有與李鎮丞為終止勞動契約之真意
      ，因而陳萬益未曾轉知李鎮丞，迄李鎮丞死亡前，若其到
      班上工，上訴人均接受其提供之勞務。上訴人此部分之抗
      辯，不足採信。
  (二)如李鎮丞死亡前與上訴人間仍有僱傭關係存在，則李鎮丞未
    提供相關投保資料予上訴人供辦理投保勞工保險，上訴人是
    否應對被上訴人負損害賠償責任？上訴人得否主張因李鎮丞
    未提供相關投保資料而與有過失？
    (1)上訴人於原審並不否認與李鎮丞間原有僱傭關係存在，則
      上訴人即有為李鎮丞投保勞工保險之義務。按勞工保險條
      例第6條規定，凡符合該條例之勞工，應以其雇主或所屬
      團體或所屬機構為投保單位，全部參加勞工保險。同條例
      第10條亦規定，各投保單位應為其所屬勞工，辦理勞工保
      險投保手續及其他有關保險事務。而勞工保險為具有社會
      福利性質之強制保險，與一般保險性質有別，其目的在維
      持勞工及其家屬基本經濟生活之穩定，不致因個別保險事
      故之發生而使勞工及其家屬之生活陷入困境，藉以落實保
      護勞工之社會政策，是於制度設計上，採寬惠勞工之處置
      ，不因投保單位未依規定為勞工辦理投保，即令勞工或其
      遺屬頓失所依。是勞工保險條例屬強制規定，參加與否非
      取決於勞工之意願，縱勞工不願參加，雇主仍有義務為其
      投保。倘雇主未為勞工辦理投保手續，除有不可抗力或期
      待不可能等情事外，雇主應負全額之賠償責任。如勞工違
      背勞工保險條例規定，不參加勞工保險及辦理勞工保險手
      續，可依勞工保險條例第71條規定課予行政罰鍰，惟如雇
      主違反勞工保險條例規定，未為其所屬勞工辦理投保手續
      ，則依勞工保險條例第72條第1項規定，除對雇主課予行
      政罰鍰外，雇主並應賠付勞工因此所受之損害。且勞工保
      險條例為民法第184條第2項前段所稱「保護他人之法律」
      。上訴人雖抗辯其已多次向李鎮丞或透過陳萬益要求李鎮
      丞提供相關投保資料供辦理投保勞工保險，因李鎮丞未提
      供，致其未能辦理投保手續云云，然未可因此免責。又勞
      工保險條例相關給付之規定，其性質係為保障勞工所為之
      特別規定，非屬一般損害賠償之性質，自無民法第217 條
      與有過失規定之適用。上訴人抗辯如其應負損害賠償責任
      ，應適用過失相抵之規定減輕其賠償責任云云，並無可採
      。
    (2)按「違反保護他人之法律，致生損害於他人者，負賠償責
      任」，民法第184條第2項前段定有明文。又被保險人死亡
      時，按其平均月投保薪資，給予喪葬津貼5個月；被保險
      人遺有配偶、子女、父母、祖父母、受其撫養之孫子女及
      兄弟姊妹，且參加保險年資合計已滿2年者，按被保險人
      平均月投保薪資，給予30個月之遺屬津貼。投保單位違反
      勞工保險條例之規定，未為其所屬勞工辦理保險手續者，
      勞工因此所受之損失，並應由投保單位依勞工保險條例規
      定之給付標準賠償，勞工保險條例第63條、第63條之2及
      第72條第1項分別定有明文。上訴人違反屬保護他人法律
      之勞工保險條例，致被上訴人於李鎮丞死亡時受有未能依
      上開規定領取喪葬津貼及遺屬津貼之損失，被上訴人自得
      按投保單位應給付之標準請求上訴人賠償。又觀諸勞工保
      險條例第23條「被保險人或其受益人或其他利害關係人，
      為領取保險給付，故意造成保險事故者，保險人除給與喪
      葬津貼外，不負發給其他保險給付之責任」規定，可見勞
      保被保險人發生死亡事故，如非有為領取保險給付，故意
      造成保險事故者，其遺屬仍應得請領喪葬津貼及遺屬津貼
      ，上訴人抗辯因勞工保險條例就此未有規定，應依保險法
      之規定云云，未可採據。李鎮丞固係因自殺死亡（原審卷
      第8頁），惟尚乏證據證明李鎮丞係為領取保險給付而故
      意自殺，而李鎮丞如未遭退保，被上訴人即非不得依勞工
      保險條例相關規定請領喪葬津貼及遺屬津貼，難認被上訴
      人之權利未受侵害。
    (3)次按「以現金發給之保險給付，其金額按被保險人平均月
      投保薪資及給付標準計算」、「前項月投保薪資之計算方
      式，…其他現金給付之平均月投保薪資：按被保險人發生
      保險事故之當月起前6個月之實際月投保薪資平均計算」
      ，勞工保險條例第19條第2項、第3項第2款分別定有明文
      。兩造均不爭執李鎮丞死亡前6個月之平均月投保薪資為3
      萬3,883元，及參加勞工保險年資合計超過2年，則被上訴
      人原得請求勞工保險局按李鎮丞死亡前之平均月投保薪資
      3萬3,883元，給與喪葬津貼5個月為169,415元（計算式：
      33,883元×5月＝169,415元），及遺屬津貼30個月計1,01
      6,490元（33,883元×30月＝1,016,490元）。又按得請領
      喪葬津貼之人為實際支出殯葬費之人，而父母則為受領遺
      屬津貼之順序後於配偶及子女之第二順序，為勞工保險條
      例第63條第1項、第65條所明定。被上訴人李聰潭主張其
      為支出李鎮丞殯葬費用之人，上訴人並未否認，是其應為
      得請領勞保喪葬津貼之人；而李鎮丞死亡時並無配偶及子
      女，則被上訴人李聰潭、潘貴琴，自各得分別請領遺屬津
      貼之2分之1，即508,245元（計算式：1,016,490元÷2＝5
      08,245元）。被上訴人李聰潭、潘貴琴可領取之金額各為
      677,660元（喪葬津貼加計遺屬津貼，計算式：169,415元
      ＋508,245元＝677,660元）及508,245元。
七、綜上所述，被上訴人因上訴人未依勞工保險條例之規定為李
    鎮丞投保勞工保險，致受有未能依勞工保險條例相關規定領
    取喪葬津貼及遺屬津貼之損失。被上訴人請求上訴人為如上
    金額之給付，及自起訴狀繕本送達之翌日（即100年3月9日
    ，原審卷第39頁）起至清償日止，按週年利率5%計算之利息
    ，洵屬有據，應予准許。原審為上訴人敗訴之判決，並依被
    上訴人之聲請，酌定相當擔保金額，予以宣告假執行，核無
    不合。上訴意旨指摘原判決不當，求予廢棄改判，為無理由
    ，應予駁回。
八、本件事證已臻明確，兩造其餘之攻擊防禦方法及所舉證據，
    經審酌後，核與判決結果不生影響，爰不一一論列，併此敘
    明。
九、據上論結，本件上訴為無理由，依民事訴訟法第449條第1項
    、第78條，判決如主文。
中    華    民    國   100    年    12    月    27    日
                    勞工法庭
                        審判長法  官  林金村
                              法  官  陳秀貞
                              法  官  王麗莉
正本係照原本作成。
不得上訴。
中    華    民    國   100    年    12    月    27    日
                              書記官  余姿慧